臺灣苗栗地方法院民事裁定　　　　　　　100年度輔宣字第9號
聲　請　人　彭國璋
相　對　人　彭文勤
上列聲請人聲請輔助宣告事件，本院裁定如下：
  主    文
宣告相對人彭文勤（民國○○年○ 月○ 日生，身分證統一編號：Ｚ0
00000000號）為受輔助宣告之人。
選定聲請人彭國璋（民國○○年○ 月○ 日生，身分證統一編號：Ｚ0
00000000號）為受輔助宣告人彭文勤之輔助人。
程序費用新台幣壹仟元由受監護宣告之人負擔。
    理    由
一、按對於因精神障礙或其他心智缺陷，致不能為意思表示或受
    意思表示，或不能辨識其意思表示之效果者，法院得因本人
    、配偶、四親等內之親屬、最近1 年有同居事實之其他親屬
    、檢察官、主管機關或社會福利機構之聲請，為監護之宣告
    。法院對於監護宣告之聲請，認為未達第1 項之程度者，得
    依第15條之1 第1 項規定，為輔助之宣告。次按對於因精神
    障礙或其他心智缺陷，致其為意思表示或受意思表示，或辨
    識其意思表示效果之能力，顯有不足者，法院得因本人、配
    偶、四親等內之親屬、最近1 年有同居事實之其他親屬、檢
    察官、主管機關或社會福利機構之聲請，為輔助之宣告。受
    輔助宣告之人，應置輔助人。輔助人及有關輔助之職務，準
    用第1095條、第1096條、第1098 條 第2 項、第1100條、第
    11 02 條、第1103條第2 項、第1104條、第1106條、第1106
    條之1 、第1109條、第1111條至第1111條之2 、第1112條之
    1 及第1112條之2 之規定。民法第14條第1 、3 項、第15條
    之1 第1 項、第1113條之1 分別定有明文。
二、聲請人主張略以：聲請人彭國璋為相對人彭文勤之父親，因
    相對人自幼智能不足，又罹患精神疾病，雖送醫診治，仍不
    見起色，已因精神障礙或心智缺陷致不能為意思表示或受意
    思表示，或不能辨識其意思表示之效果之程度，日常生活事
    務均無法自理，為此請求宣告相對人為受輔助宣告之人，並
    選任聲請人為相對人輔助人等語，並提出戶籍謄本、親屬系
    統表、衛生署苗栗醫院診斷證明書、中華民國身心障礙手冊
    等件為證。另經本院於100 年6 月15日上午9 時30分整，至
    苗栗大千醫院南勢院區實施鑑定程序，有鑑定人何仁琦醫師
    及聲請人彭國璋及證人彭文華等人在場，法官當場審驗相對
    人之心神狀況，並在醫師面前訊問相對人，相對人能清楚對
    話，並具有簡單之計算能力，惟對於自己何時出生及晚上睡
    不著會不會打床等問題思考很久，且未回答；鑑定人何仁琦
    醫師則對表示相對人有幻聽、幻視、妄想，診斷為精神分裂
    症，應該有達到輔助宣告之程度，尚須參考智力測驗資料建
    議製作簡易鑑定等語，此有本院100 年6 月15日所製作之勘
    驗筆錄附卷可稽。
三、另上開醫師製作之成簡易精神鑑定報告載明：相對人足月自
    然產，約18、19個月才會走路，其餘發展則正常，相對人國
    中畢業後未再升學，且在校學業成就低落，相對人未曾外出
    工作，大多在家中幫忙，現領有中度精神障礙及智能障礙手
    冊，經診斷為精神分裂症；相對人於鑑定時，衣著合宜、意
    識清楚、情緒穩定，可以配合進行施測；言談中發現相對人
    有構音上問題，因此有些問題需多次與相對人澄清，方能理
    解；評估過程中，相對人對於不理解或不會題目，不會主動
    提出，多沈默不語，需評估者再次說明或詢問「這題你會不
    會」，相對人才會回應「這題我不會」，另相對人對於不會
    之題目多對著評估者傻笑回應。觀察下發現相對人抽象思考
    、邏輯推理能力明顯較弱。另相對人魏氏成人智力測驗全智
    商49、語文智商48、作業智商47，結果顯示相對人目前智力
    表示落於中度智能不足的範圍，相對人於署立苗栗醫院住院
    治療，精神症狀尚屬穩定，但因智能表現落於中度智能不足
    ，且其推理、社會判斷及有效表達自己想法與意見能力均有
    所不足；整體而言，相對人在智能不足及精神分裂症影響下
    ，已達為意思表示或受意思表示或辨識意思表示效果能力顯
    有不足，無法妥適處理自己事務之程度，且未來改善機會不
    高，符合受輔助宣告之標準等語，此有100 年6 月29日大千
    綜合醫院南勢分院簡易精神鑑定報告書1 份在卷可參。綜觀
    上情，足認相對人確因精神障礙或其他心智缺陷，致其為意
    思表示或受意思表示，或辨識其意思表示之效果之能力，顯
    有不足，爰審酌相對人之身心狀態尚未達監護宣告之程度，
    得依民法第14條第3 項、第15條之1 第1 項規定，宣告相對
    人為受輔助宣告之人。
四、又相對人未結婚而無配偶、子女，聲請人彭國璋為受輔助人
    之生父，表明有擔任相對人監護人之意願，相對人現年29歲
    ，生活起居大多可自理，並與父、母、姊、弟共同生活，母
    親平日會協助處理受輔助人購物、飲食等事宜，為相對人平
    日之主要照顧者，評估聲請人及其配偶之經濟與意願足以擔
    任相對人之監護人，建議由聲請人擔任本件之監護人並無不
    當等語，此有苗栗縣政府100 年5 月16日府勞社障字第1000
    095632號函附苗栗縣政府訪身障輔助宣告案件訪視調查表在
    卷可參，而相對人母親劉淑真及姊姊彭文華、弟弟彭文均亦
    出具同意書，表示同意由聲請人彭國璋負起照顧受輔助宣告
    人彭文琴之責等語。本院參酌相對人之生活狀況、與其他親
    屬間之情感狀況，及輔助人之職業、經歷、意見及其與受輔
    助宣告之人之利害關係，爰選定聲請人彭國璋為受輔宣告人
    彭文勤之輔助人。
五、又依民法第15條之2 第1 項規定，受輔助宣告之人為下列行
    為時，應經輔助人同意；但純獲法律上利益，或依其年齡及
    身分、日常生活所必需者，不在此限：（一）為獨資、合夥
    營業或為法人之負責人；（二）為消費借貸、消費寄託、保
    證、贈與或信託；（三）為訴訟行為；（四）為和解、調解
    、調處或簽訂仲裁契約；（五）為不動產、船舶、航空器、
    汽車或其他重要財產之處分、設定負擔、買賣、租賃或借貸
    ；（六）為遺產分割、遺贈、拋棄繼承權或其他相關權利；
    （七）法院依前條聲請權人或輔助人之聲請，所指定之其他
    行為，附此敘明。
六、依民事訴訟法第608條第1項，裁定如主文。
中    華    民    國    100   年     9    月    7     日
                  家事法庭    法  官  李麗萍
以上正本係照原本作成。
如不服本裁定關於選定輔助人部分，應於送達後10日內向本院提
出抗告狀並繳納抗告費新臺幣1,000 元；其餘關於宣告輔助之部
分，不得抗告。
                              書記官  陳慧玲
中    華    民    國    100   年     9     月    7    日